臺北高等行政法院判決　　　　　　　　　　　　　　　九十一年度訴字第七五六號
　　　　　　　　　　　　　　　.
　　原　　　告　統一安聯人壽保險股份有限公司
　　代　表　人　甲○○董事長.
　　訴訟代理人　丙○○
　　被　　　告　財政部臺北市國稅局
　　代　表　人　張盛和（局長）
　　訴訟代理人　乙○○
右當事人間因營利事業所得稅事件，原告不服財政部中華民國九十年十二月二十六日
台財訴字第０九０００六五一五二號訴願決定，提起行政訴訟。本院判決如左：
　　主  文
訴願決定及原處分（復查決定）均撤銷。
訴訟費用由被告負擔。
　　事  實
一、事實概要：
    原告民國（下同）八十八年度營利事業所得稅結算申報，原列報尚未抵繳之扣繳
    稅款新台幣（下同）一四、二六０、０一四元，被告初查以所申報尚未抵繳之扣
    繳稅款中含有屬於前手利息所得九、八二七、六一五元之扣繳稅款九八二、七六
    二元，乃否准認列，轉列為原告購進債券之成本（出售公債損益於帳外調減），
    核定尚未扣繳之扣繳稅款為一三、二七七、二五二元。原告不服，申請復查，未
    獲變更，提起訴願經遭駁回，遂提起本件行政訴訟。
二、兩造聲明：
　(一)原告聲明：
    1.請求撤銷原處分及訴願決定。
    2.訴訟費用由被告負擔。
　(二)被告聲明：
    1.原告之訴駁回。
    2.訴訟費用由原告負擔。
三、兩造之爭點：原告未持有債券期間之利息扣繳稅款得否抵減原告應納稅額？
　(一)原告主張之理由：
    1.扣繳稅款，係由扣繳義務人將本於一定私法關係應給付被扣繳人（即原告）之
      款項代扣並向政府繳納稅款（所得稅法第八十八條參照），其本質上原為原告
      之財產，故扣繳憑單得用以抵繳稅款之利益應屬於實際上受扣繳之原告，而非
      歸於政府或其他任何人。原告八十八年度營利事業所得稅結算申報之尚未抵繳
      之扣繳稅額，均有扣繳憑單為憑，且該等扣繳憑單所表彰之扣繳稅款，均係扣
      繳義務人將本於私法關係應給付原告之款項代扣並已向稅捐稽徵機關繳納，原
      處分將扣繳稅額中九八二、七六二元之部分否准抵繳稅款顯非適法。亦與所得
      稅法第九十九條規定相違背。按「納稅義務人於繳納暫繳稅款時，得憑扣繳憑
      單抵繳，如不足額，另以現金補足；如超過暫繳稅額款項時，其超過之數，留
      抵本年度結算稅額。」所得稅法第九十九條定有明文。又利息所得之扣繳，其
      性質「為所得稅之預繳性質，納稅義務人於辦理結算申報時，得依結算申報多
      退少補，予以結算」，申言之，扣繳稅額與實質應納稅額間，本非必然相符，
      僅屬暫扣再予結算而已，絕非「扣繳稅額大於應納稅額，被扣繳人即不得享有
      憑扣繳憑單抵稅之利益」。
    2.債券交易實務上，係採「除息價格交易」（民法第二百九十五條第二項及財團
      法人中華民國證券櫃檯買賣中心「證券商營業處所買賣有價證券業務規則」第
      五十一條），原告向賣方（即前手）購入債券時，除依照議定利率計算成交價
      格外，尚需加計以票面利率計算前次付息日至成交日止，賣方持有期間之利息
      內含於價金支付賣方，嗣債券本金及利息均隨同移轉，由原告取得向債券發行
      人（例：中央政府公債之發行人為中央銀行）請求付息之權利，故扣繳義務人
      （債券發行人）係就原告之財產權扣繳稅款，而非就原告前手之財產權扣繳稅
      款，被告雖認「前手持有期間之利息非屬原告所有」，惟卻就該利息一起對原
      告扣繳稅款，即屬依法不應扣繳而扣繳，原告自得依「公法上不當得利之法律
      關係」請求被告返還，並以不當得利返還請求權主張將系爭金額列入尚未抵繳
      之扣繳稅額（退稅）。
    3.債券發行人（付息機關）係依財政部六十四年九月四日台財稅第三六四四０號
      函釋規定：「中央政府建設公債甲種債票之利息，應由付息機構於付息時，按
      照所得稅法第八十八條、第八十九條、第九十二條及各類所得扣繳類表等規定
      ，扣繳利息所得稅款，並以付息時債票持有人為納稅義務人，向稽徵機關填報
      扣繳憑單，並依同法第九十四條規定，將扣繳憑單填送納稅義務人」，「本債
      票無論曾否轉讓，均應由付息機構，以付息時之持票人為納稅義務人（記名式
      者為最後記名之人」就『全部利息』『一次』扣繳所得稅」，而非僅就原告持
      有債券期間之利息扣繳稅款，故縱有超額扣繳問題（扣繳稅額大於應納稅額）
      ，亦係財政部不當、違法之規定使然，並非原告自願『代付』，被告應將超額
      扣繳稅款退還，或准許原告主張列入尚未抵繳之扣繳稅額，否則前手實際取得
      部分利息毋庸課稅，而最後付息時之持票人亦僅收受部分利息，竟需就『全部
      利息』『一次』扣繳所得稅，有違課稅公平原則。又今被告一方面規定付息機
      構，應就「全部利息（無論曾否轉讓）」對原告扣繳所得稅，他方面原處分認
      為受扣繳之稅款僅有「部分（原告持有期間）」得用以抵繳原告之稅款或退稅
      ，二者顯相矛盾，後一見解之原處分應不可採。
    4.被告援引「營利事業所得稅查核準則」（下稱查核原則）第九十條第三款為處
      分依據，認買回債券兌領之利息及扣繳稅額均為前手所有，自不得以抵繳應納
      稅額或申請退稅云云，適用法規顯有錯誤。
      (1)按所得稅法第二十四條第一項規定：「營利事業所得之計算，以其本年度收
        入總額減除各項成本費用、損失及稅捐後之純益額為所得額」查核準則第五
        章「費用額之查核」第九十條規定：「稅捐：營利事業所得稅係屬盈餘分配
        ，不得列為費用或損失。三、扣繳他人之所得稅款，不得列為本事業之損費
        」。
      (2)查核準則第九十條各款係就事業申報營利事業所得稅時，何項稅捐可列為費
        用（作為所得之減項，並據以計算「核定稅額」），何項稅捐不得列為費用
        ，為具體之規定，惟被告並未主張原「核定稅額」有誤，而係主張「原告取
        得之扣繳憑單不得列入尚未抵繳之扣繳稅額」，被告處分依據所引用之法規
        ，與法規立法意旨完全無關，已屬錯誤，且：
        (甲)查核準則第九十條第三款其規範意旨實為：事業於支付他人費用時（例：
          支付員工薪資二０、０００元，扣繳稅款一、八００元，實付一八、二０
          ０元），業以費用之全額 (薪資二０、０００元)申報費用，故其後事業
          雖將代扣稅款（一、八００元）向稽徵機關繳納，該扣繳稅款部分不得再
          單獨列為費用，故規定「扣繳他人之所得稅款，不得列為本事業之損費」
          ，本件情形與前揭規定完全不同。
        (乙)查核準則第九十條第三款係規範「扣繳義務人」不得申報費用之情形，而
          本件爭議原告並非「扣繳義務人」，而係「被扣繳人（納稅義務人）」，
          其法律地位與查核準則第九十條第三款完全相反，被告如何能依法適用？
    5.被告以「公法上之租稅扣抵權，非得以私經濟交易而移轉」為復查決定理由，
      於事實顯有誤認：按公法上之租稅扣抵權（本件為扣繳憑單得用以列報尚未抵
      繳之扣繳稅款（退稅）之權利）於「被扣繳人財產遭扣繳義務人代扣，並向稽
      徵機關繳納」時始發生，本件原告雖向前手買入「債券及利息請求權」，但此
      時「公法上之租稅扣抵權」尚未發生，另方面，當債券發行人向原告支付利息
      並代扣稅款後，固發生公法上之租稅扣抵權，但此時無論公法上之權利或私法
      上之權利均未有任何移轉，被告所持理由，於事實顯有誤認。
    6.「憲法第十九條規定人民有依法律納稅之義務，固係指人民有依據法律所定之
    　納稅主體、稅目、稅率、納稅方法及納稅期間等項目而負納稅義務之意，然課
    　人民以繳納租稅之法律，於適用時，該法律所定之事項若權利義務相關聯者，
    　本於法律適用之整體性及權利義務之平衡，當不得任意割裂適用」司法院釋字
    　第三八五號解釋意旨，定有明文。查依照所得稅法第八十八條的規定，利息應
    　於給付時，扣繳稅款，並向國庫繳納；同時依所得稅法第七十一條、第九十九
    　條及第一百條規定，扣繳稅款在結算申報時，納稅人可以用來抵繳應納稅額，
    　前揭規定即屬權利與義務相互關連之規定，不容割裂適用。本案中，原告對於
    　在八十八年度公債之買賣交易上，皆屬公債領息時之持票人，且就渠等公債，
    　皆按財政部六十四年九月四日台財稅字第三六四四０號函釋規定，就「全部利
    　息」「一次」被依法強制課以須扣繳稅款之義務，但於結算申報時，被告機關
    　又主張原告非該筆扣繳稅款之實際納稅義務人，反而採取實質課稅原則，不准
    　原告以該筆扣繳稅款，抵繳應納稅額之權利，此舉等於是對同一所得，權利與
    　義務關連的事項，為不同認定，且均以不利原告為準，顯然割裂適用法律，依
    　前揭所述，與司法院釋字第三八五號解釋文有違。
　(二)被告主張之理由：
    1.按「納稅義務人應於每年二月二十日起至三月底止，填具結算申報書，向該管
      稽徵機關，申報其上一年度內構成綜合所得總額或營利事業收入總額之項目及
      數額，以及有關減免、扣除之事實，並應依其全年應納稅額減除暫繳稅額及尚
      未抵繳之扣繳稅額，計算其應納之結算稅額，於申報前自行繳納。」為行為時
      所得稅法第七十一條第一項前段所明定。次按「扣繳他人之所得稅款，不得列
      為本事業之損費。」，為查核準則第九十條第三款所規定。又「債票無論曾否
      轉讓，均應由付息機構，以付息時之持票人為納稅義務人（記名式者為最後記
      名之人）就全部利息一次扣繳所得稅，並根據持票人之身分證明，依法填報扣
      繳憑單。納稅義務人為中華民國居住之個人或營利事業者，應將該項利息所得
      ，依法合併當年度所得申報所得稅。」「營利事業或個人買賣國內發行之公債
      、公司債及金融債券，買受人若為營利事業，可由該事業按債券持有期間，依
      債券之面值及利率計算利息收入，如其係於兩付息日間購入債券並於取息前出
      售者，則以售價減除其購進該債券之價格及依上述計算之利息收入後之餘額作
      為其證券交易損益。」為財政部六十四年九月四日台財稅字第三六四四０號函
      及七十五年七月十六日台財稅字第七五四一四一六號函所明釋。
    2.依所得稅法第七條第四項、第八十九條第一項第二款、第七十一條、第一百條
      第一項前段等規定，有取得利息所得者，即為納稅義務人，應主動申報利息所
      得，如符合扣繳稅額抵繳應納稅款之規定者，即可抵繳稅款，不以是否取得扣
      繳憑單為要件。則所得稅法有關利息所得，得以扣繳稅額抵繳應納稅款者，係
      以依所得稅法規定，應申報或繳納利息所得稅之「納稅義務人」而言；換言之
      ，得為扣繳稅額抵繳應納稅款之對象為應將利息所得申報、繳納所得稅，為承
      擔納稅義務者為限；反之，如未申報利息所得，而未繳納利息所得稅者，則無
      扣繳稅額抵繳應納稅款之適用。
    3.次按六十四年五月三十一日公佈施行之「中央政府建設公債發行條例」第六條
      規定：「本公債分為甲、乙兩種。甲種公債利息所得，不免繳所得稅；乙種公
      債利息所得，免繳一部或全部所得稅，由財政部審酌發行時全部狀況擬訂，報
      行政院核定。」財政部鑑於過去發行乙種國庫券時，如在一年中有轉手多次者
      ，依財政部（六二）台財稅第三八六一九號函釋，係由中央銀行將個別分段持
      有之資料移送財稅資料處理中心，憑以計算個人之所得予以課稅之情形，增加
      稽徵機關執行之困難，亦無法辦理扣繳。財政部為簡化稽徵作業及扣繳手續，
      遂於六十四年九月一日依上開條例發行甲種公債第一期債票十六億時，以六十
      四年九月四日台財稅第三六四四０號函釋：「本債票無論曾否轉讓，均應由付
      息機構，以付息時之持票人為納稅義務人（記名式者為最後記名之人）就全部
      利息一次扣繳所得稅；並根據持票人之身分證明，依法填報扣繳憑單。納稅義
      務人為中華民國居住之個人或營利事業者，應將該項利息所得，依法合併當年
      度所得申報所得稅。」就中央政府建設公債甲種債票利息，改以付息時之債票
      持有人就全部利息一次扣繳所得稅，與所得稅法第八十八條、第八十九條、第
      九十二條規定不牴觸。
    4.債券之買賣若於兩付息日間為之，其買賣價格中實已包括兩部分，一為取得債
      券所支付之對價，另一為未屆付息日該債券法定利息請求權之讓與價金。惟由
      於買賣債券之交易所得停徵，「利息所得」與「證券交易所得」如未明確劃分
      ，除將造成原持有人之法定利息收益，將誤為證券交易所得免稅外，並將增加
      債券利息兌領人之利息所得，造成課稅錯誤。財政部乃於七十五年七月十六以
      台財稅第七五四一四一六號函釋，闡明營利事業應按實際情形列報利息收入，
      其債券賣出時超過購進價格及利息收入後之餘額為證券交易損益；並附帶說明
      個人因未設帳，應一律以兌領之利息併入其綜合所得稅課稅，符合所得稅法課
      稅公平之原則。因此，所謂債券「前手息」，乃為區分債券利息兌領人所持有
      債券期間申報所得之利息，及非持有（即其前手持有）期間，未申報所得之債
      券利息，而予分野界定之名詞。依上開函釋可知，前手息所得者如為營利事業
      者，應按其持有債券期間，計算利息所得課徵營利事業所得稅；惟前手息所得
      者如為個人，因前手個人既未設帳又無扣繳憑單歸課資料，其不列入綜合所得
      稅結算申報，稽徵機關亦未予核課其綜合所得稅；營利事業如係債券利息兌領
      人，僅按其持有債券期間，計算利息所得課徵營利事業所得稅，依前開所得稅
      法規定，亦僅就申報利息所得範圍內之扣繳稅額抵繳應納稅款，其未持有債券
      期間之其餘利息（即前手息），認非屬該營利事業之利息所得，毋庸申報，不
      課徵營利事業所得稅，因此而生之前手息扣繳稅款，自不在抵繳應納稅款之列
      。故被告否准前手息扣繳稅款九八二、七六二元抵減原告應納稅額自無違誤。
      又上開財政部函釋為簡化稽徵程序，僅就稽徵程序為規定，不及於申報。原告
      只申報持有債券期間之利息所得，卻扣繳全部金額，反而違反司法院釋字三八
      五號解釋。
　　理  由
一、本件原告八十八年度營利事業所得稅結算申報，原列報尚未抵繳之扣繳稅款一四
    、二六０、０一四元，被告以所申報尚未抵繳之扣繳稅款中含有屬於前手利息所
    得九、八二七、六一五元之扣繳稅款九八二、七六二元，乃否准認列，轉列為原
    告購進債券之成本（出售公債損益於帳外調減），核定尚未扣繳之扣繳稅款為一
    三、二七七、二五二元之事實為兩造所不爭執，並有審查報告書（內附八十八年
    度營利事業所得稅結算申報核定通知書及八十八年度營利事業所得稅結算申報核
    定通知書調整法令及依據說明書）附卷可稽。被告否准認列系爭前所息之扣繳稅
    款，係以系爭原告給付前手利息及扣繳稅款均為前手所有，其本身既無該項所得
    ，縱扣繳憑單為原告之名義，亦非扣繳稅款之實際納稅義務人，自不得以之抵繳
    應納稅額或申請退稅，又原告購買債券之全部購買價格為取得債券之成本，不得
    謂取得成本之一部分係得扣抵應納稅額之扣繳稅款，且債券之前手持有人既為實
    際利息所得者，因該項所得而發生之扣繳及納稅義務，依實質課稅原則，自應同
    屬於實際所得之人，況公法上之租稅扣抵權，非得以私經濟交易而移轉為據。
二、惟查「憲法第十九條規定人民有依法律納稅之義務，固係指人民有依據法律所定
    之納稅主體、稅目、稅率、納稅方法及納稅期間等項而負納稅義務之意，然課人
    民以繳納租稅之法律，於適用時，該法律所定之事項若權利義務相關連者，本於
    法律適用之整體性及權利義務之平衡性，當不得任意割裂適用。」業經司法院釋
    字第三八五號解釋在案。又「納稅義務人有左列各類所得者，應由扣繳義務人於
    給付時，依規定之扣繳率或扣繳辦法，扣取稅款，並依第九十二條規定繳納之︰
    一、．．．二、機關、團體、事業或執行業務者所給付之薪資、利息、．．．。
    」為行為時所得稅法第八十八條所明定。故利息所得者，應由扣繳義務人於給付
    時，扣取稅款，並將所扣稅款向國庫繳納；又依同法第七十一條第一項前段、第
    九十九條及第一百條之規定，扣繳稅款於結算申報時當可用以抵繳應納稅額；此
    為義務與權利相互關連之規定，不容割裂適用。另財政部六十四年九月四日台財
    稅第三六四四○號函釋：「主旨：中央政府建設公債甲種債票之利息，應由付息
    機構於付息時，按照所得稅法第八十八條、第八十九條、第九十二條及各類所得
    扣繳率表等規定，扣繳利息所得稅款，並以付息時債票持有人為納稅義務人，向
    稽徵機關填報扣繳憑單，並依同法第九十四條規定，將扣繳憑單填送納稅義務人
    。說明：二、本債票無論曾否轉讓，均應由付息機構，以付息時之持票人為納稅
    義務人（記名式者為最後記名之人）就全部利息一次扣繳所得稅；並根據持票人
    之身分證明，依法填報扣繳憑單。納稅義務人為中華民國居住之個人或營利事業
    ，應將該項利息所得，依法合併當年度所得申報所得稅。」財政部基於法律規定
    形式，以上開六十四年九月四日台財稅第三六四四○號函釋，要求付息機構於債
    券持有人取息時，強制課以系爭全部利息扣繳稅款之義務，如於結算申報時，稅
    捐稽徵機關竟可以經濟之事實，主張債券持有人雖被扣繳系爭稅款但非實際納稅
    義務人，不得以扣繳稅款抵繳應納稅額，則對於同一系爭所得，權利義務相關連
    之事項，採不同之認定依據，結論並均有利於稅捐稽徵機關而不利於債券持有人
    ，顯然割裂適用法律，揆諸前開司法院第三八五號解釋及說明，即有不合。次查
    「納稅義務人應於每年二月二十日起至三月底止，填具結算申報書，向該管稽徵
    機關，申報其上一年度內構成綜合所得總額或營利事業收入總額之項目及數額，
    以及有關減免、扣除之事實，並應依其全年應納稅額減除暫繳稅額、尚未抵繳之
    扣繳稅額及可扣抵稅額，計算其應納之結算稅額，於申報前自行繳納。但短期票
    券利息所得之扣繳稅款及營利事業獲配股利總額或盈餘總額所含之可扣抵稅額，
    不得減除。」為行為時所得稅法第七十一條第一項所明定。故扣繳之稅款，除所
    得稅法第七十一條第一項但書所列舉或法律別有規定者外，可於結算申報時，抵
    繳應納稅額。因此，基於租稅法律主義之精神，扣繳稅款既為公法上明定納稅義
    務人之租稅抵稅權，除法律別有規定外，自不得以實質課稅為由，否准納稅義務
    人抵繳應納稅額。本件原告為付息時之債票持有人，既為付息機構依前開財政部
    六十四年九月四日台財稅第三六四四○號函謂：「．．．應由付息機構於付息時
    ，按照所得稅法第八十八條、第八十九條、第九十二條．．．扣繳利息所得稅款
    ，並以付息時債票持有人為『納稅義務人』」，扣繳其未持有債券期間之利息所
    得稅款，已肯認原告為所得稅法第八十八條之納稅義務人，即非查核準則第九十
    條第三款所指「扣繳他人之所得稅款」者，而所得稅法又無除外規定，自可用以
    抵繳應納稅款。乃被告以實質課稅為由，否定原告為實際納稅義務人，進而否准
    其租稅抵稅權，顯然添加法律所無之限制，違反租稅法律主義，亦非適法。從而
    ，原處分（復查決定）否准認列系爭前手息之扣繳稅款，於法未合，訴願決定未
    予糾正，亦有未洽。爰將原處分及訴願決定併予撤銷，由被告另為適法之處分。
三、據上論結，本件原告之訴為有理由，爰依行政訴訟法第九十八條第三項前段，判
    決如主文。
中　　　華　　　民　　　國　　九十一　　年　　　十　　　月　　二十四　　日
                                 臺 北 高 等 行 政 法 院  第 三 庭
                                             審 判 長 法  官　姜素娥
             　　　　　　　　　　　　　　　　　　　　 法　官　林文舟
             　　　　　　　　　　　　　　　　　　　　 法　官　陳國成
右為正本係照原本作成。
如不服本判決，應於送達後二十日內，向本院提出上訴狀並表明上訴理由，如於本判
決宣示後送達前提起上訴者，應於判決送達後二十日內補提上訴理由書（須按他造人
數附繕本）。
中　　　華　　　民　　　國　　九十一　　年　　　十　　　月　　二十五　　日
            　　　　　　　　　　　　　　    　  　    書記官  王俊權
